【裁判字號】    95,上易,305
【裁判日期】    950720
【裁判案由】    業務侵占
【裁判全文】
臺灣高等法院高雄分院刑事判決         95年度上易字第305號
上  訴  人  臺灣高雄地方法院檢察署檢察官
上  訴  人
即  被  告  甲○○
選任辯護人  葉錦郎  律師
上列上訴人因被告業務侵占案件，不服臺灣高雄地方法院95年度
易字第28號中華民國95年4 月6 日第一審判決（起訴案號：臺灣
高雄地方法院檢察署94年度偵緝字第275 號），提起上訴，本院
判決如下：
     主  文
上訴駁回。
     事  實
一、甲○○前因竊盜案件，經臺灣高雄地方法院判處有期徒刑8
    月確定，於民國89年2 月11日縮短刑期執行完畢。猶不知悔
    改，於90年1 月間某日起，任職位於雲林縣林內鄉清水溪50
    -1號「建昇開發股份有限公司」（下稱建昇公司）之駐廠守
    衛，負責公司安全、看管機具等職務，為從事業務之人。竟
    意圖為自己不法所有，基於侵占之犯意，於同年3 月20日11
    時許，將其業務上持有建昇公司向合迪股份有限公司設定擔
    保之KOMATSU 牌，機號S/N21278，1991年出廠之PC-300-5型
    挖土機1 台（市價約新台幣（下同）110 萬元），變易持有
    為所有而侵占入己。再向乙○○佯稱上揭挖土機係其所有，
    而以60萬元之代價售予乙○○；嗣於同日16時許，建昇公司
    董事游宇民發現上揭挖土機未在公司內，便四處詢問，於翌
    日得知挖土機在乙○○住處，隨即由他人帶往，並向乙○○
    出具該挖土機之附條件買賣登記證明書、進口報單影本等文
    件以取回上揭挖土機，得知守衛乙○○未經同意出售上開挖
    土機，並與乙○○前往警局報警，因而查獲上情。
二、案經乙○○訴由臺灣彰化地方法院檢察署呈請臺灣高等法院
    檢察署移轉臺灣高雄地方法院檢察署檢察官偵查起訴。
    理  由
壹、程序部分：
一、證人乙○○、游宇民、陳朝本於偵查中所為陳述有證據能力
    ：按被告以外之人於偵查中向檢察官所為陳述，除顯有不可
    信之情況者外，得為證據，刑事訴訟法第159 條之1 第2 項
    定有明文。證人乙○○、游宇民、陳朝本於偵查中所為之陳
    述，均由檢察官令彼等於陳述前具結（見94年度偵緝字第27
    5 號偵卷第38頁至第43頁），未曾提及檢察官在偵查時有不
    法取供之情形，被告未反對該項供述得作為證據，亦無證據
    可證明上開供述有顯不可信之情況，依上開規定，證人乙○
    ○、游宇民、陳朝本於偵查中之供述自應有證據能力。
二、除上開所述以外，證人乙○○於警詢所為陳述、游宇民於警
    詢之陳述，性質係屬傳聞證據，且與本院審理時之證詞大致
    相符，不符合同法第159 條之2 之情形，此部分並無證據能
    力；另告訴人所提出之進口報單，亦屬被告以外之人於審判
    外所為之陳述，上開證據均不符合刑事訴訟法第159 條之1
    至之4 之規定，且被告辯護人於本院審理中亦不同意作為證
    據，亦無證據能力。至買賣契約書（被告辯護人於準備程序
    中雖爭執其證據能力，但於審理中則不爭執）、動產擔保交
    易附條件買賣登記證明書、被告於本院審理中所提出之進口
    報單、證明書及委任書等，亦屬被告以外之人於審判外之陳
    述，上開證據雖均不符合刑事訴訟法第159 條之1 至之4 之
    規定，然經檢察官、被告、辯護人於本院審理中同意作為證
    據，本院審酌該言詞陳述或書面陳述作成時之情況亦屬適當
    ，依刑事訴訟法第159 條之5 第1 項規定，應認上開證據均
    具有證據能力。
貳、實體部分：
一、訊據上訴人即被告固坦承其擔任建昇公司之駐廠守衛，於上
    開時間，向乙○○稱在建昇公司內之PC-300-5型挖土機1 台
    （以下簡稱系爭挖土機）為其所有，並以60萬元售予乙○○
    之事實，惟辯稱：系爭挖土機是先前游宇民賣給我的，我有
    取得進口報單正本，與乙○○簽約時我也有給乙○○正本云
    云。
二、經查：
  (一)被告於90年1 月間某日起，任職建昇公司之駐廠守衛，負責
    公司安全、看管機具等職務，經被告自承於卷，且有委任書
    1 紙可佐（見彰化縣警察局田中分局警卷第15頁），足認被
    告從事看守公司財產安全，為從事業務之人無誤。本院復審
    酌：
    1.系爭挖土機由建昇公司使用，與合迪股份有限公司設定附
      條件買賣登記，契約訂立有效期間自88年12月27日至91年
      1 月25日止，建昇公司僅取得該挖土機進口報單影本；挖
      土機鑰匙在公司抽屜內，被告身為守衛得自由出入，因90
      年過年期間警方追查挖土機來源，建昇公司董事游宇民始
      將該進口報單影本傳真予被告等節，經證人游宇民於檢察
      官偵查中證述明確（見94年度偵緝字第275 號偵卷第39頁
      ），並有經濟部工業局動產擔保交易附條件買賣登記證明
      書影本1 份在卷可按（見警卷第10頁）。
    2.被告於90年3 月20日11時許，以所有人自居，向乙○○陳
      稱系爭挖土機為其所有，且以60萬元之代價售予乙○○，
      並稱該挖土機有貸款並無進口報單正本，僅提供影本1 份
      予乙○○之事實，有證人即告訴人乙○○於偵查、原審法
      院及本院之證詞（見94年度偵緝字第275 號偵卷第39頁、
      本院卷第56頁至第58頁），以及證人即在場見證人陳朝本
      於檢察官偵查中之證詞（見同上偵卷第39頁）可佐，上開
      2 位證人之證詞互核一致，並有買賣契約書、進口報單影
      本各1 份附卷可憑（見警卷第8 頁、第11頁）。
    3.建昇公司董事游宇民見系爭挖土機不翼而飛，據報得知在
      乙○○處，即由他人帶同至乙○○住處，向乙○○出示上
      開附條件買賣登記證明書、進口報單影本等以示所有權歸
      屬，始得取回系爭挖土機之事實，業據證人游宇民、乙○
      ○證述一致，並有證明書1 份可考（見警卷第14頁），按
      此為客觀上之事實，亦為被告所不否認，足以認係真實。
    4.再者，證人游宇民、乙○○、陳朝本與被告素無怨隙，為
      被告所是認；游宇民為被告之雇主，被告且稱受有游宇民
      之照護（見原審法院卷第64頁）；佐以乙○○與被告相識
      僅4 月，其與陳朝本均與游宇民不相識，乙○○更因本件
      挖土機買賣事件受有60萬元之損失，陳朝本亦僅係見證買
      賣簽約過程，均無與游宇民勾串陷害被告之可能。是則前
      開證人應無設詞誣陷被告入罪之理，渠等所言均堪採信。
      綜合前開事證，可認系爭挖土機確係被告業務上持有建昇
      公司所有之物，然被告未得建昇公司同意，將上開挖土機
      據為所有，進而出賣予乙○○之事實，應屬明確。
  (二)被告固以前詞置辯，然其未持有進口報單正本即將挖土機出
    售之事實，業如前述。且被告於檢察官偵查中亦自承交給告
    訴人乙○○之進口報單係影本（僅表示是彩色影印的），並
    非正本（見275 號偵查卷第48頁），其所稱持有正本始能買
    賣挖土機1 節，顯非實在。此外，被告對於如何支付價金取
    得挖土機所有權之過程，於偵查中先稱：我借游宇民現金65
    萬元，沒有借據，挖土機是游宇民抵押給我的等語（見91年
    度偵緝字第477 號偵卷第17頁至第19頁），或稱：我是跟游
    宇民買挖土機，先賣1 台車28萬元，再向朋友借錢，才有65
    萬元，本身沒有存錢等語（見94年度偵緝字第275 號卷第31
    頁至第32頁），又稱：當初是用70萬元向游宇民買的，40萬
    元是現金，其餘以在砂石場工作3 個月約30萬元工資替代等
    語（見同上94年度偵卷第48頁）；於原審法院則稱：我於90
    年8 月間以70萬元向游宇民買挖土機，40萬元是現金，挖土
    機給游宇民使用1 個月10萬元，共用了3 個月即30萬元等語
    （見原審法院卷第33頁、第60頁、第61頁），於本院審理中
    復稱：「90年9 月間我交付40萬元，挖土機就交給我使用，
    到10至12月份每月再給公司扣除10萬元，合計70萬元。」，
    其係以借貸抵押或買賣方式取得該挖土機所有權，或買賣價
    金給付方式，前後供述前後矛盾，互不一致。且被告亦自承
    其當時每月收入約4 、5 萬元（偵查卷第31頁），豈有可能
    每月扣除10萬元？被告所辯顯與常情不符，自不足採。況且
    ，無論是借貸或買賣方式，被告均未與游宇民簽立任何書面
    文件，經被告坦稱於卷，實與常理有違。被告雖稱：由於游
    宇民怕債權人追討，所以他說不要寫合約，只拿挖土機之進
    口報單正本給我等語（見原審法院卷第61頁），然簽立合約
    非僅載明雙方交易方式，亦讓他人得知悉買賣關係存在以示
    所有權可能之變動，反可減少債權人追討之困擾，被告前開
    所稱因恐遭債權人追討則不簽立合約等節，顯與常理相悖，
    應係臨訟卸責之詞，不可採信。被告所辯各節，未有證據以
    實其說，甚且前後矛盾，俱與常理不符，顯不可採。至被告
    聲請本院向合作金庫函查，合作金庫銀行竹山分行95年7 月
    10日合金竹山字第0950004030號函及所附存款明細資料，係
    被告私人存款往來之情形，與本案無關，不足為被告有利之
    認定；被告雖另聲請傳訊證人賴國賢、賴清琴，以證明被告
    曾向其2 人借錢云云，但被告罪證已明，且被告是否曾向其
    2 人借錢，亦不足以證明被告是否有向建昇公司購買系爭挖
    土機，自無傳訊之必要，併予敘明。
  (三)綜上所述，被告所辯，均係事後卸責之詞，不足採信。本件
    事證已臻明確，被告犯行堪以認定，應依法論科。
三、核被告所為，係犯刑法第336 條第2 項之業務侵占罪。被告
    前因竊盜案件，經原審法院判處有期徒刑8 月確定，於89年
    2 月11日日縮短刑期執行完畢，有臺灣高等法院被告前案紀
    錄表1 份在卷可按，其於5 年內再犯本件有期徒刑以上之罪
    ，為累犯，應依刑法第47條之規定，加重其刑。按被告行為
    後，刑法已於94年2 月2 日修正公佈，自95年7 月1 日施行
    ，被告之行為，不論依修正前之刑法第47條，或修正後之刑
    法第47條第1 項之規定，均構成累犯，對被告而言並無有利
    或不利之情形，自不生新舊法比較之問題，應適用修正後之
    刑法第47條論處。
四、原審因依刑法第336 條第2 項、第47條，罰金罰鍰提高標準
    條例第1 條前段之規定，並審酌被告身為駐廠守衛，竟因貪
    念侵占業務上所管理之挖土機（市價約110 萬元），將該挖
    土機售予告訴人乙○○，有虧職守，損及建昇公司之權益，
    告訴人乙○○亦因將挖土機返還而受有60萬元之損失，被告
    所為實不宜輕罰；另考量被告前有竊盜前科，素行非佳，犯
    後否認犯行，未有悔意，至今未賠償告訴人乙○○之損失，
    及其犯罪手段、目的等其他一切情狀，量處有期徒刑10月，
    認事用法，核無不合，量刑亦屬妥適。檢察官上訴意旨，以
    被告所為，另犯詐欺罪嫌云云，指摘原判決不當，惟按被告
    所為雖造成告訴人損失，但此係被告業務上侵占後以所有人
    自居所為處分贓物之行為，其出售之初，亦將該挖土機交付
    告訴人乙○○，難認有詐欺取財之不法所有意圖，不另構成
    他罪，檢察官上訴為無理由；被告上訴意旨，仍執前詞，否
    認犯罪，指摘原判決不當，亦無理由；均應予駁回。
據上論結，應依刑事訴訟法第368 條，判決如主文。
本案經檢察官張金塗到庭執行職務。
中    華    民    國    95    年    7     月    20    日
            刑事第五庭  審判長法  官  曾永宗
                              法  官  陳  箐
                              法  官  任森銓
以上正本證明與原本無異。
不得上訴。
中    華    民    國    95    年    7     月    20    日
                              書記官  蘇恒仁
附錄本判決論罪科刑法條：
刑法第336 條第2 項：
對於業務上所持有之物，犯前條第一項之罪者，處6月以上5 年
以下有期徒刑，得併科3,000元以下罰金。


司法院資訊處製作；財團法人民間司法改革基金會備份。
